臺灣嘉義地方法院交通事件裁定
94年度交聲字第41號
　　原處分機關　交通部公路總局嘉義區監理所
　　受處 分 人
　　即異 議 人　甲○○　男5.
上列受處分人因違反道路交通管理處罰條例案件，對交通部公路
總局嘉義區監理所於中華民國94年1月17 日所為之處分（嘉監義
字第裁76－AX0000000號）聲明異議，本院裁定如下：
    主  文
原處分撤銷。
甲○○不罰。
    理  由
一、原處分機關處分意旨略以：異議人即受處分人（下簡稱異議
    人）甲○○所有車牌號碼MBF－153號之重型機車於民國（以
    下同）89年3月30日下午10時58 分，在臺北市○○路之行人
    穿越道違規停車而遭警員舉發，因異議人未於89年6 月25日
    應到案時間前到站接受裁罰，原處分機關乃於民94年 1月17
    日以異議人未於應到案時間內到站接受裁罰，而依道路交通
    管理處罰條例第56條第1項第1款之規定，裁處異議人罰鍰新
    臺幣1,200元。
二、聲明異議意旨則略以：異議人並未接獲任何遭逕行舉發上述
    違規停車之通知，且原處分機關即交通部公路總局嘉義區監
    理所（下簡稱原處分機關）所為之本件裁決距今已事隔久遠
    ，復無任何證據，即如照片之類以證明異議人確有上述違規
    情事，爰聲請將本件裁決撤銷等語。
三、按90年1月17日修正前之道路交通管理處罰條例第90條第1項
    、第 2項規定：「違反本條例之行為，自行為成立之日起；
    行為有連續或繼續之狀態者，自行為終了之日起，逾三個月
    不得舉發。但汽車肇事致人受傷或死亡案件，因肇事責任不
    明，已送鑑定者，其期間自鑑定終結之日起算。」、「前項
    案件自確定之日起逾三年未執行者，免予執行。」；嗣於90
    年1月17日刪除同條第2項之規定。另行政執行法第7 條規定
    ：「行政執行，自處分、裁定確定之日或其他依法令負有義
    務經通知限期履行之文書所定期間屆滿之日起，五年內未經
    執行者，不再執行；其於五年期間屆滿前已開始執行者，仍
    得繼續執行。但自五年期間屆滿之日起已逾五年尚未執行終
    結者，不得再執行。」、「前項規定，法律有特別規定者，
    不予適用之。」。由上開規定觀之，所謂「前項案件自確定
    之日」起或「自處分、裁定確定之日．．．」起，應係指違
    反道路交通管理處罰條例之行為已經處罰機關依法裁決而確
    定者而言，據此，上開規定就舉發之時效及裁罰確定後之執
    行時效分別定有明文，然對於處罰機關受理違反道路交通管
    理事件後，其裁決之期限，道路交通管理處罰條例未定有明
    文，是以，本件首須審究處罰機關於受理違反道路交通管理
    事件時，其時效有無限制？如有，時效為何？
（一）按違反道路交通管理事件行為人，未依規定自動繳納罰鍰
      ，或未依規定到案聽候裁決，處罰機關應於舉發違反道路
      交通管理事件通知單送達2 個月內依標準表逕行裁決之，
      違反道路交通管理事件統一裁罰標準及處理細則第44條第
      1 項定有明文。此項規定顯係主管機關即交通部與內政部
      為補充前揭道路交通管理處罰條例漏未對處罰機關於受理
      違反道路交通管理事件裁決時效所為之補充性質行政命令
      ，然因該細則第44條第1項並未規定處罰機關違反「2個月
      」期間之規定時，有失權之效果，故解釋上該規定屬訓示
      之規定，但此是否意謂處罰機關即可恣意違反上開「2 個
      月」之期間呢？答案應屬否定。
（二）次按行政行為應受法律及一般法律原則之拘束；行政行為
      ，非有正當理由，不得為差別待遇，行政程序法第4 條、
      第6 條分別定有明文。又平等原則為行政法之一般法律原
      則，係從憲法第7 條而來，也稱為禁止差別待遇原則，意
      指行政權的行使，不論在實體上或程序上，相同事件應為
      相同處理，非有合理的正當理由，不得為差別待遇，此落
      實在行政法之具體表現即該法第6 條之規定；並由憲法第
      7 條之平等原則亦導出「禁止恣意原則」意指在行政的領
      域裡，行政機關在作成決定之際，僅能依事理的觀點為行
      為，而且其所作成的一切處置，均應與其所擬規制的實際
      狀態相當，此處所謂之「恣意」是指任性，專斷毫無標準
      ，要怎麼樣就怎麼樣，隨個人好惡而決定，所以一個憲政
      、法治國家，如果任何行政行為能被證明是專斷恣意時，
      其行為即屬違法。禁止恣意原則，不僅禁止故意的恣意行
      為，而且禁止任何客觀上違反憲法基本精神及事物本質行
      為，因此，所謂恣意，實際上等同於欠缺適當的、充分的
      事理上理由。例如：處罰機關在遇有違反道路交通管理事
      件行為人，未依規定自動繳納罰鍰，或未依規定到案聽候
      裁決時，均依上開行政命令之規定，於舉發違反道路交通
      管理事件通知單送達2 個月內依標準表逕行裁決，但卻不
      具理由對本件受處分人之裁決無故加以延宕2 年後始加以
      裁決，致使受處分人對違規之事實有爭執時，因時間之經
      過，致未能即時、適時提出有利之證據，而蒙受重大之不
      利益，此處罰機關無故延宕2 年後始逕行裁決之行為，即
      屬恣意行為。
（三）再者，除裁決確定之案件，因其違規事實及罰裁內容均已
      確定，當事人不得再對之爭執，故修正前道路交通管理處
      罰條例第90條第2項或行政執行法第7條第1 項分別規定有
      較長之3年或5年之時效外，對於違反道路交通管理處罰條
      例行為之舉發，因違規內容如：違規事實有無、違規情節
      為何及違規之行為人為何等問題均尚未確定，當事人得對
      違規內容聲明異議而表示不服，是故，因舉證之難易有其
      時效性，為使當事人、舉發機關均能適時、即時提出對己
      有利之證據，證明事實之真偽，故道路交通管理處罰條例
      第90條第1項規定除有但書之情形外，逾3個月即不得再對
      違規行為加以舉發。同樣處罰機關為裁決時，既係本於舉
      發機關所舉發之違規內容為裁決，且當事人聲明異議期間
      之起算日依道路交通管理處罰條例第87條第1 項之規定，
      亦係以接到裁決書之翌日起20日內，則本同前之法理，處
      罰機關之裁罰顯具有時效性，故主管機關基此訂定違反道
      路交通管理事件統一裁罰標準及處理細則第44條第1 項規
      定，對於未依規定自動繳納罰鍰，或未依規定到案聽候裁
      決之違規行為人，處罰機關應於舉發違反道路交通管理事
      件通知單送達2 個月內依標準表逕行裁決之。換言之，處
      罰機關為裁決時，自應受前揭主管機關所制定之行政命令
      拘束，且本於上述行政程序法第6 條所定之平等原則，即
      相同事件應為相同處理，非有合理的正當理由，不得為差
      別待遇之規定，處罰機關非有合理的正當理由，不得對於
      舉發違反道路交通管理事件通知單送達已逾2 個月之違規
      行為，再依標準表逕行裁決之。此即在揭櫫裁罰機關為裁
      罰時，不得恣意依其好惡對某甲為裁罰時，即依上述規定
      於2 個月內逕行裁罰，而對某乙為裁罰時，即不具任何合
      理的正當理由，任意加以延宕，致某乙於收受裁決書後，
      因時間之經過，造成舉證困難，使其因未能適時、即時舉
      證而蒙受不利益。
（四）綜上所述，違反道路交通管理事件統一裁罰標準及處理細
      則第44條第 1項之規定，雖因未有失權效果之規定而屬訓
      示規定，但處罰機關為裁決時，本於上述行政程序法第 6
      條所定之平等原則，自應受其拘束，除有合理的正當理由
      外，不得恣意違反上開規定。職是，本件原處分機關對異
      議人所為之裁決，由違規時間、舉發日期、應到案日期等
      到裁決之日止，均已逾4年，則本件自須探究：1、上述舉
      發違反道路交通管理事件通知單是否業已合法送達於異議
      人，使異議人立於可適時、即時提出證據對該舉發之內容
      表示不服之地位，惟因可歸責於異議人之重大事由，致其
      未能適時、即時提起救濟。2 、原處分機關於本件舉發違
      反道路交通管理事件通知單送達後逾2 個月始為裁決，是
      否有合理的正當理由，而得認未違反行政程序法第6 條所
      定之平等原則。
四、經查：
（一）本件舉發違反道路交通管理事件通知單是否有合法送達異
      議人一事，經本院向舉發單位即臺北市政府警察局士林分
      局及原處分機關函查結果稱：本案違規採證照片已隨違規
      通知單郵寄，本件違規時間為89年3月30 日，底片已逾法
      定1年保存期限；本案迄今已逾郵局掛號函件查詢期限即6
      個月，無法確認該通知單未送達等情，有上開分局94 年3
      月4日北市警士分交字第09430734600號函、原處分機關94
      年3月8日94嘉監義4字第0000001252號函各1份在卷可稽。
      是以，由上開調查之結果，舉發機關及原處分機關均因時
      間之經過，致未能提出違規事證及送達之文件證明本件舉
      發違反道路交通管理事件通知單已合法送達予異議人，則
      本院尚無從據此審認異議人是否有可歸責之重大事由，致
      未能適時、即時提出證據對該舉發之內容表示不服。且本
      件裁決處分所認定異議人之違規事實，無非以卷附之「臺
      北市政府警察局舉發違反道路交通管理事件通知單」為認
      定依據，但查上開通知單（即俗稱「交通違規紅單」）並
      非當場舉發，依規定即應於查明車主姓名地址後，在通知
      單上註記「逕行舉發」之文字，由舉發機關送達於被通知
      人，此觀諸違反道路交通管理事件統一裁罰基準及處理細
      則第11條第1項第3款規定自明。惟本件既均未見舉發機關
      或原處分機關提出任何已經合法送達通知單交付異議人之
      證明，已如上述，異議人又堅稱未收受任何通知單或處分
      書，準此，舉發機關或原處分機關既未能舉證已合法送達
      之證明，突於事隔4 年以上已經無從舉證、調查之時期，
      始行裁決處罰，其程序自有未合。
（二）次查，原處分機關所為之裁決，由違規時間、舉發日期、
      應到案日期等到裁決之日止，均已逾4 年，有該舉發違反
      道路交通管理事件通知單、違反道路交通管理事件裁決書
      各1 紙附卷可稽，顯已逾前揭違反道路交通管理事件統一
      裁罰標準及處理細則第44條第1 項：「違反道路交通管理
      事件行為人，未依規定自動繳納罰鍰，或未依規定到案聽
      候裁決，處罰機關應於舉發違反道路交通管理事件通知單
      送達二個月內依標準表逕行裁決之。」之規定，且已逾期
      逾4 年，其違反主管機關所定之前開行政命令情節顯屬重
      大。而原處分機關並未對於本件違規行為何以逾期逾4 年
      始為裁罰之原因加以說明，且本院遍閱全卷亦難認原處分
      機關如此之延宕有合理之正當理由，則原處分機關對異議
      人所為之裁決顯已違反行政程序法第6條所揭櫫之平等原
      則，即「行政行為，非有正當理由，不得為差別待遇」，
      且違反之情節重大，其處分自難認適法。
五、綜上所述，本件既無積極證據得以證明上述舉發違反道路交
    通管理事件通知單已合法送達於異議人，自無從證明係因可
    歸責異議人之重大事由致未能適時、即時提出證據對該舉發
    之內容表示不服；且原處分機關亦未能具體說明有何合理之
    正當理由，而對異議人為此項之差別待遇，即原處分機關未
    具體說明何以對一般違規行為均能在上開2 個月之期限內裁
    罰，則本件違規行為卻係逾4 年始加以裁決，其逾期裁罰之
    情節顯屬重大。從而，揆諸前開說明，原處分機關對本件之
    裁罰期限既違反主管機關所定違反道路交通管理事件統一裁
    罰標準及處理細則第44條第1 項之規定，亦違反行政程序法
    第6 條所定平等原則之規定，且違反情節重大，則原處分機
    關對異議人所為之罰鍰，顯有未洽，應認為本件異議為有理
    由，爰撤銷原處分並另為異議人不罰之諭知。
據上論結，應依道路交通管理處罰條例第87條第2 項、道路交通
案件處理辦法第20條前段，裁定如主文。
中　　華　　民　　國　　94　　年　　3 　　月　　21　　日
                         交通法庭  法  官 游  悅  晨
如不服本裁定，應於裁定送達後五日內向本院提出抗告狀（應附
繕本）。
中　　華　　民　　國　　94　　年　　3 　　月　　21　　日
                                   書記官 陳  慶  時
